臺灣高等法院高雄分院刑事判決　　　　　九十一年度上訴字第三一四號
　　上　訴　人
　　即　被　告　乙○○
　　選任辯護人　盧永輝
右上訴人因偽造有價證券等案件，不服臺灣屏東地方法院九十年度訴字第五一一號中
華民國九十一年一月二十一日第一審判決（起訴案號：臺灣屏東地方法院檢察署八十
九年度偵緝字第二九二號、九十年度偵字第一三二六號、第三五一四號），提起上訴
，本院判決如左：
      主  文
原判決撤銷。
乙○○意圖供行使之用，而偽造有價證券，處有期徒刑壹年捌月。
偽造之本票拾捌張（發票人「鄭源嘉」，發票日民國八十八年九月一日，面額新台幣
一萬四千元）及偽造之「鄭源嘉」印章壹枚，均沒收。
      事  實
一、乙○○於民國（下同）八十八年五月一日，在屏東市○○里○○路五九八巷十一
    號住處，召集新台幣（下同）一萬元，會員（含會首）共二十三人，會期自八十
    八年五月一日起至九十年三月一日止，採外標制（即活會會員固定支付一萬元會
    款，死會會員則視其標得當次標息之多少，繳交一萬元外加標息後之數額，會首
    亦須交付會款），每次標息五百元起，每月一日開標一次之互助會，依約得標者
    應簽發本票以為擔保，並自任會首。緣會員鄭源嘉於八十八年六月間因無力繳納
    會款而退會，其之活會會員資格雙方協議由乙○○承受，乙○○復於八十八年九
    月一日，得鄭源嘉授權以其名義用四千元標息載於標單，參與競標而得標。詎乙
    ○○為便利其向活會會員收取會款，明知鄭源嘉已退出互助會，未獲其授權簽發
    本票，於八十八年九月一日，在上址，基於意圖供行使之用之偽造有價證券犯意
    ，先委由不知情之第三人偽刻「鄭源嘉」印章一枚，再接續蓋用上述偽刻「鄭源
    嘉」印章，用以偽造「鄭源嘉」名義發票日八十八年九月一日、面額一萬四千元
    之本票十八張，並將偽造之本票先後接續交付予該月份之活會會員收執，以供擔
    保。嗣因乙○○於八十九年六月一日向會員林昭清等人宣告倒會，始知悉上情。
二、案經林昭清振訴請臺灣屏東地方法院檢察署檢察官偵查起訴。
      理  由
一、右揭時、地，被告如何先委由不知情之第三人刻製「鄭源嘉」印章一枚，以「鄭
    源嘉」名義簽發發票日八十八年九月一日、面額一萬四千元之本票十八張，並將
    該本票先後接續交付予該月份之活會會員收執，以供擔保等情，業據被告乙○○
    坦承不諱，惟其否認有何偽造有價證券犯行，辯稱：伊非故意偽造本票，不知簽
    發鄭源嘉本票嚴重性，鄭源嘉確曾授權其開立本票云云。然查：
  (一)右揭事實業據被告於原審調查中供承甚明（見原審卷第一二二頁），核與告訴人
    林昭清、甲○○、證人陳映亮、賴治民等人各於偵查（見第三四六三號偵查卷第
    二十頁，第一三二六號偵查卷第三二頁反面）、原審（見原審卷第二四、一０三
    頁）指證情節相符，復有會單影本一份（見第三四六三號偵查卷第五頁）附卷可
    佐。
  (二)被告未獲被害人鄭源嘉授權，擅自簽發上開本票一節，亦經被害人鄭源嘉於偵查
    （見第三四六三號偵查卷第二十頁、偵緝卷第二九頁反面）及原審（見原審卷第
    五八頁）指證甚明，並有本票影本、正本各一張（見第三四六三號偵查卷第七、
    二二頁）附卷可稽。
  (三)綜上所述，被告所辯上情，純屬事後卸責之詞，均無可取。本件事證明確，被告
    前揭偽造有價證券犯行，堪以認定。
二、核被告偽造被害人鄭源嘉名義簽發本票所為，係犯刑法第二百零一條之偽造有價
    證券罪。被告委由不知情之第三人偽刻被害人鄭源嘉印章之舉，係屬間接正犯。
    被告偽造印章後將上開印章加蓋於其偽造之本票上，其偽造印章、偽造印文，均
    為偽造有價證券之階段行為，不另論偽造印章及印文罪，另被告偽造有價證券後
    復持以行使，其行使之低度行為已為高度之偽造有價證券所吸收，僅論以偽造有
    價證券罪。又被告接續偽造及持以接續行使被害人本票十八張，係屬侵害被害人
    單一法益，應為單純一罪。再查被告冒名簽發票據交付會員之目的，單純係為擔
    保其原應付會款之債務，顯與一般偽簽票據用以詐欺之犯罪性質有間，且被告犯
    罪情節非重，然其所犯係屬最低本刑三年以上有期徒刑之罪，法重情輕，若處以
    最低法定刑猶嫌過重，尚有可憫恕之處，爰依刑法第五十九條減輕其刑。
三、原審予以論罪科刑固非無見，惟查：被害人鄭源嘉於八十八年六月間因無力繳納
    會款而退會，其之活會會員資格由擔任會首之被告承受，則被害人鄭源嘉交付會
    款義務亦由被告負擔自明，是被告日後於八十八年九月一日，以被害人鄭源嘉名
    義用四千元標息載於標單，參與競標而得標之舉，應屬被害人鄭源嘉於退會時與
    被告之授權協議範圍，故被告逕以被害人鄭源嘉名義標會之舉，自非未獲授權之
    冒標及詐收會款等犯行（最高法院九十年度台上字第六三四０號判決理由(三)項後
    段足參），是原判決此部份論以被告涉犯刑法第二百十六條、第二百十條、第二
    百二十條第一項之行使偽造準私文書罪及刑法第三百三十九條第一項之詐欺取財
    罪，自有未洽。
四、被告雖執前詞否認前揭犯行，提起上訴指摘原判不當，為無理由，但原判決既有
    可議，自應由本院予以撤銷改判。審酌被告犯罪動機、目的，為圖一時便利，竟
    擅自偽造被害人名義本票並持以行使，造成被害人有遭他人持票追索之虞，念其
    犯罪手段、情節尚非嚴重，及其犯後態度等一切情狀，量處如主文所示之刑。末
    查被告所偽造本票十八張（發票人「鄭源嘉」，發票日民國八十八年九月一日，
    面額新台幣一萬四千元），雖僅扣得本票正本一張，惟其餘本票及偽刻「鄭源嘉
    」印章一枚，均無證據足證業已滅失，仍應依刑法第二百零五條、第二百十九條
    規定宣告沒收。至上開偽造本票上所蓋用偽造之印文，係屬偽造本票之一部，已
    因上開本票之沒收而包括在內，爰不另為沒收之諭知。
五、被告辯護人以被告身體欠佳，長女就學中，家庭生活困苦，無法繼續支付會款，
    情狀堪憫，被告前未曾受有期徒刑以上刑之宣告，復提出診斷證明書、就學貸款
    申請書、戶戶籍謄本等件（見本院卷第十九至二四頁），聲請宣告被告緩刑等語
    （見本院卷第五八頁），經查：
  (一)按宣告緩刑，應就被告有無再犯之虞，及能否由於刑罰之宣告而策其自新等，加
    以審酌，與被告犯罪情節是否可原，或其患病與否，並無關係（最高法院二十九
    年度上字第二六號、四十九年台上字第二八一號判例意旨參照）。
  (二)被告前於八十八年間，因違反電業法案件，經台灣屏東地方法院判處有期徒刑三
    月，緩刑二年，於八十八年十一月九日判決確定，此有台灣高等法院被告全國前
    案紀錄表在卷（見本院卷第二五頁），又被告犯後仍未能與告訴人達成和解等情
    ，尚難足認被告於受此刑之宣告後，已無再犯之虞，並無以暫不執行為適當之情
    形，爰不併為被告緩刑之宣告，附此敘明。
六、公訴意旨另以：
  (一)被告乙○○於八十八年九月一日，未告知被害人鄭源嘉，而以其名義標取會款，
    因認被告涉犯刑法第三百三十九條第一項之詐欺取財罪嫌，然此部分非屬未獲被
    害人鄭源嘉授權之冒標及詐收會款等犯行，已如前述，然公訴人認此部份與前開
    認定有罪之偽造有價證券部分，係屬牽連犯之裁判上一罪關係，爰不另為無罪之
    諭知。
  (二)被告乙○○因積欠他人債務，無力清償，竟意圖為自己不法之所有，基於詐欺之
    概括犯意，先於八十九年二月廿一日以其購買幼鵝急需款項為由，向告訴人甲○
    ○借款十七萬元，並交付其向丁慶厚所借、由丁川峰所簽發之同額支票一紙以為
    搪塞，詎支票屆期未獲兌現；再於同年四月二十日以向地下錢莊借錢急須還款為
    由，向甲○○借款二十萬元，並於同日以急須還債為由，再向甲○○借款四十萬
    元；且於同年五月間，明知其所召集之互助會當月份會款二十七萬元係由告訴人
    林昭清所標得，詎於向其他會員收齊會款後，竟未將該款項交予林昭清，並旋於
    翌月一日宣告倒會，被告乙○○得款後即不知去向。因認被告乙○○涉有刑法第
    三百三十九條第一項之詐欺取財罪嫌。經查：
  １按犯罪事實應依證據認定之，無證據不得推定其犯罪事實，刑事訴訟法第一百五
    十四條定有明文。又按刑法第三百三十九條第一項詐欺取財罪之成立，以意圖為
    自己或第三人不法所有，以詐術使人將本人或第三人之物交付為要件。所謂以詐
    術使人交付，必須被詐欺人因其詐術而陷於錯誤，若其所用方法，不能認為詐術
    ，亦不致使人陷於錯誤，即不構成該罪（最高法院四十六年臺上字第二六０號判
    例意旨參照）。
  ２公訴人認被告乙○○涉有前揭詐欺取財罪嫌，係以告訴人林昭清、甲○○之指訴
    ，證人陳映亮、賴治民證述被告確曾持由告訴人林昭清簽發之本票向會員收取會
    款，及被告自承其前已積欠他人債務，足認被告於向告訴人甲○○借款前，及代
    告訴人林昭清收取會款前，即已知本身已處於無資力償還債務之狀況，猶向告訴
    人甲○○借款，並將本應交付告訴人林昭清之代收會款挪供己用，顯有詐欺犯意
    等情為據。而訊之被告雖不諱言積欠告訴人上開債務一節，然否認有何詐欺取財
    犯行，辯稱伊無詐欺之犯意等語。
  ３按一般民間互助會，係指會員於首會將會款交予會首，嗣自第二會以下，則由會
    員間相互競標，以出標息最高者為得標，採外標制者（活會會員固定支付會款之
    數額，死會會員則視其標得當次標息之多少，繳交會款外加標息後之數額，會首
    亦須交付會款），由會首依上述方式向各會員收取會款後，交予得標人，故互助
    會會首收受取得者，實只為首會之會款，至於第二會以下，會首向各會員收取會
    款後，轉交予得標之會員，係屬依約履行之義務。本件被告雖於告訴人林昭清得
    標後，未將其收得之會款轉交，然依前所述，此係被告有民事上債務不履行之情
    形，尚難據此即認被告對告訴人林昭清有何施詐取財之舉。
  ４告訴人甲○○於原審指稱：「被告有在養（鵝），但是他向我借十七萬那時，他
    已經沒有在養」、「十七萬元不是因為被告拿支票給伊，才借錢給他，當時因他
    急著要用錢，說欠人家的錢要借錢去還」等語（見原審卷第二四、五七頁），足
    證被告持用由丁川峰所簽發面額十七萬元之支票一紙向告訴人甲○○借款時，告
    訴人甲○○係明知被告經濟狀況及借款原因為何始同意出借，被告並無施用詐術
    因而使告訴人甲○○陷於錯誤之情形，再參以告訴人甲○○既知被告經濟狀況不
    佳，遭人索債甚急，復再陸續借與被告六十萬元之情，益徵被告向其借款，並無
    因此使其陷於錯誤之事實，自難僅因被告事後未能清償借款，遽認被告此部份所
    為即屬施用詐術之詐財犯行，此部份借款糾葛，應屬民事債務不履行範疇甚明。
  ５綜上所述，被告所辯其無詐欺犯意一節足堪採信，此外，復查無其他積極證據足
    認被告有何前開被訴詐欺取財犯行，是被告被訴詐欺告訴人林昭清、甲○○部分
    ，應難成立犯罪，然公訴人認此詐欺部份與前開認定有罪之偽造有價證券部分，
    係屬牽連犯之裁判上一罪關係，爰不另為無罪之諭知。
據上論斷，應依刑事訴訟法第三百六十九條第一項前段、第三百六十四條、第二百九
十九條第一項前段，刑法第二百零一條第一項、第五十九條、第二百零五條、第二百
十九條，罰金罰鍰提高標準條例第一條前段，判決如主文。
本案經檢察官張其主到庭執行職務。
中    華    民    國     九十一     年       四       月     二十二   日
                              臺灣高等法院高雄分院刑事第六庭
                                  審判長法官  王憲義
                                        法官  謝靜雯
                                        法官  張意聰
右正本證明與原本無異。
如不服本判決應於收受本判決後十日內向本院提出上訴書狀，其未述上訴理由者，
並得於提起上訴後十日內向本院補提理由書狀（均須按他造當事人之人數附繕本)「
切勿逕送上級法院」。
                                      書記官  王婉蓉
中    華    民    國     九十一     年       四       月     二十四   日
附錄本案判決論罪科刑法條：
刑法第二百零一條第一項：
意圖供行使之用，而偽造、變造公債票、公司股票或其他有價證券者，處三年以上十
年以下有期徒刑，得併科三千元以下罰金。
                                                                        Ｄ
